臺灣士林地方法院民事判決　　　　　　　 96年度訴字第997號
原　　　告　甲○○
被　　　告　乙○
訴訟代理人　羅惠民律師
複　代理人　沙慧貞律師
上列當事人間請求給付報酬事件，本院於民國96年12月21日言詞
辯論終結，判決如下：
    主  文
原告之訴及其假執行之聲請均駁回。
訴訟費用新臺幣捌仟壹佰伍拾元由原告負擔。
    事實及理由
一、原告起訴主張：被告於民國95年6 月28日委託原告就其所有
    坐落臺北市○○區○○段1 小段15、16、17、18、19地號土
    地應有部分暨其上門牌台北市○○○路120 巷7 號之建物（
    以下簡稱：系爭房地）代為居間買賣，被告並簽立「出售土
    地意願書」（以下簡稱：系爭意願書），約定系爭房地之出
    售總價於扣除佣金1%後為新台幣（下同）75,000,000元，於
    買賣完成後，被告應給付原告成交總額1%即750,000 元作為
    佣金（即居間報酬），嗣經原告尋得訴外人力麒建設股份有
    限公司（以下簡稱：力麒公司）願意承購系爭房地，並居間
    介紹被告與訴外人力麒公司認識後，被告竟拒絕給付佣金，
    被告二兒子洪明進並於訴外人力麒公司辦公室內脅迫原告簽
    立道歉函，拋棄佣金請求權，原告為促成系爭土地之順利簽
    約，只得順應被告要求，於96年1 月10日立下道歉函，被告
    隨即於當日與訴外人力麒公司簽訂買賣契約，以82,481,700
    元出售系爭房地，並於同年7 月11日完成點交，且辦畢所有
    權移轉登記。原告於媒介居間完成系爭房地之買賣後，向被
    告請求佣金，被告竟以原告已簽立道歉函為由，拒絕給付佣
    金，惟該道歉函乃遭被告脅迫而書立，原告已於96年7 月17
    日以台北47支局存證信函第482 號撤銷道歉函所載之意思表
    示，爰依系爭意願書之約定，訴請被告給付買賣系爭房地之
    佣金750,000 元等語。並聲明：(一)被告應給付原告75萬元及
    自民國96年7 月12日起至清償日止，按年息5%計算之利息；
    (二)請准原告供擔保宣告假執行。
二、被告辯稱：系爭土地出售予訴外人力麒公司交易過程與原告
    並無關聯，此有原告於96年1 月10日出具之道歉函已載明：
    「承諾乙○女士與力麒建設間之房屋買賣，本人無其仲介行
    為，絕不向乙○女士收取任何費用，並保證日後絕無對乙○
    女士及其家人提出任何法律訴訟與主張，以表誠意」等語，
    而原告簽立道歉函並非遭被告脅迫所致，是被告並無給付佣
    金之義務，縱認原告曾經取得居間報酬請求權，亦因其拋棄
    而喪失請求權等語。並聲明：(一)原告之訴及其假執行之聲請
    均駁回；(二)如受不利判決願供擔保請免為假執行。
三、兩造不爭執事項：
  (一)被告於95年6 月28日委託原告就系爭房地代為居間買賣，並
    簽訂系爭意願書，約定出售總價於扣除1%之佣金即750,000
    元後，為75,000,000元。
  (二)被告於96年1 月10日與訴外人力麒公司就系爭房地簽訂買賣
    契約，並辦畢所有權移轉登記及點交。
  (三)原告於96年1 月10日於訴外人力麒公司之辦公室內向被告出
    具道歉函，載明：被告與訴外人力麒公司就系爭房地之買賣
    交易與原告無涉，原告並承諾不向被告收取任何費用。
  (四)原告於96年7 月17日以台北47支局第482 號存證信函對被告
    撤銷道歉函所載之意思表示。
四、茲原告起訴請求系爭房地買賣成立之佣金，兩造爭點為：原
    告簽名所立道歉函是否受被告脅迫所致？原告可否主張依民
    法第92條撤銷意思表示？
五、本院得心證之理由：
  (一)按「因被詐欺或被脅迫、而為意思表示者，表意人得撤銷其
    意思表示」，民法第92條第1 項前段定有明文，又所謂「因
    被脅迫而為意思表示」，係指因相對人或第三人以不法危害
    之言語或舉動加諸表意人，使其心生恐怖，致為意思表示而
    言，當事人主張其意思表示係因被詐欺或脅迫而為之者，應
    就其被詐欺或被脅迫之事實，負舉證之責任（最高法院95年
    度台上字第2948號判決、21年上字第2012號判例參照）。
  (二)被告於95年6 月28日委託原告就系爭房地居間媒介買賣事宜
    ，並約定出售總價扣除佣金後為75,000,000元，佣金按照前
    開出售總價1%計付為750,000 元，嗣原告尋得訴外人力麒公
    司願意承購系爭房地，並於96年1 月10日由兩造及訴外人力
    麒公司三方於訴外人力麒公司會議室內洽談系爭房地之買賣
    事宜，被告並與力麒公司簽訂買賣契約等情，業據原告提出
    系爭意願書（本院卷第8 頁）、力麒公司與原告之不動產委
    任買賣協議書（本院卷第34頁至第35頁）在卷可稽，復為兩
    造所不爭執，故系爭房地之買賣交易係因原告居間媒介而成
    立，殆可認定。
  (三)原告主張系爭房地之買賣既因其媒介而成立，被告自應依系
    爭意願書之約定，給付原告佣金750,000 元，至於道歉函則
    是受脅迫所簽，業經撤銷等語，被告則辯稱原告業出具道歉
    函，表明系爭房地之買賣交易與原告無涉，並承諾不向被告
    收取任何費用等語。經查：兩造及訴外人力麒公司三方於96
    年1 月10日，在訴外人力麒公司之會議室內協商系爭房地之
    買賣事宜，被告要求原告出具道歉函，始同意於出售系爭房
    地予訴外人力麒公司乙情，業據證人即訴外人力麒公司在場
    承辦人員丁○○到庭證稱：「（當天寫道歉函是如何講的？
    ）被告的二兒子是要求原告簽道歉函，不然就要被告不要簽
    約。如果這樣就沒有達成簽約的目的。當時原告的反應可以
    看出他為了促成買賣有同意地主的要求。當時兩邊有吵起來
    」、「（道歉函裡面寫不要收取費用的事情你是否知道是跟
    佣金有關？）我是事後才知道跟佣金有關，事前知道被告有
    簽一個土地出售意願書，現場吵的原因不是佣金，是他們之
    間的事情」、「（證人觀察在簽約當天兩造爭吵，被告二兒
    子有無對原告做出讓其無法拒絕簽道歉函之舉動？）就是爭
    吵，講話比較大聲，並沒有出手」、「（你剛剛說原告放下
    身段去簽道歉函，是何意思？）我觀察以原告的身分願意簽
    這份道歉函就是放下身段，沒有強押的情形」、「我當時只
    有聽到被告二兒子說，不簽道歉函他們就要回去不簽約，其
    他的話我沒有聽到。」等語（本院96年12月21日言詞辯論筆
    錄第2 頁至第4 頁），依證人丁○○所證，固可認為原告係
    因被告之子提出應先簽立道歉函之條件，始於訴外人力麒公
    司會議室內簽立道歉函，惟簽立道歉函前後，原告雖與被告
    二兒子就系爭房地之買賣事宜發生口角，講話比較大聲，但
    被告或其子並無以不法危害之言語或舉動加諸原告，使原告
    心生恐怖，亦無強押原告致其無法自由為意思表示之情形。
    原告雖主張：被告的二兒子說如果原告不簽道歉函，被告就
    拒絕簽約，並揚言要跟社區住戶講不要賣房地，以此脅迫原
    告簽立道歉函，要求原告放棄報酬請求權等語，惟被告是否
    願意出售房地，為其私法上權利，斷無因被告拒簽契約書，
    即屬脅迫之理，而其他住戶是否出售房地，亦應由其自行判
    斷，與被告未必有關。況原告為協助訴外人力麒公司承購臺
    北市○○區○○段1 小段15、16、17、18、19地號土地暨其
    上建物，媒介系爭房地之買賣，除被告原於系爭意願書承諾
    之佣金外，訴外人力麒公司另亦承諾支付佣金，是以，於被
    告提出原告應簽立道歉函拋棄佣金請求權之要求時，原告內
    心或許十分不高興，惟為促成前開土地之整合以獲取力麒公
    司之佣金，只得放下身段而簽署道歉函，又訴外人力麒公司
    嗣已給付原告有關整合完成部份之佣金等情，亦經證人丁○
    ○到庭證述明確（本院96年12月21日言詞辯論筆錄第3 頁）
    。是原告拋棄對被告請求佣金之意思表示，仍係基於其自由
    意識下審度情勢利害所為，非受脅迫甚明。是原告主張係受
    被告脅迫而簽立道歉函，並不可採。其於96年7 月17日以台
    北47支局第482 號存證信函主張撤銷因受被告脅迫而為道歉
    函之意思表示云云，自非適法，尚不發生撤銷意思表示之效
    力。至於被告聲請訊問證人林春雄、丙○○，欲證明96 年1
    月10日於力麒公司辦公室簽立系爭房地買賣契約時，原告係
    受被告脅迫而簽立道歉函之事實，惟原告簽立道歉函前後並
    無遭到脅迫等情，業據原告聲請之證人丁○○到庭證述甚明
    ，如上所載，應認原告聲請調查另2 名證人，已無必要，併
    此敘明。
  (四)末查，原告於96年1 月10日出具之道歉函，業載明：「承諾
    乙○女士與力麒建設間之房屋買賣，本人無其仲介行為，絕
    不向乙○女士收取任何費用，並保證日後絕無對乙○女士及
    其家人提出任何法律訴訟與主張，以表誠意」等語，而原告
    簽立道歉函並非遭被告脅迫所致，已如前述，是被告已無給
    付佣金予原告之義務。至於被告簽立系爭意願書附註雖載有
    「雙方不得變動」之文字，惟其僅在承諾給付原告1%佣金之
    利益，嗣原告以前揭道歉函拋棄該利益，被告自無須再支付
    該佣金，此與誠信原則並無相違，亦與最高法院58年度台上
    字第2929號、49年度台上字第1646號判例意旨所指情形不同
    ，尚無適用該判例之餘地。從而，應認原告之主張，並無可
    採。
六、綜上，原告訴請被告給付媒介系爭房地買賣契約成立之佣金
    750,000 元及遲延利息，為無理由，應予駁回。其假執行之
    聲請亦失所附麗，應併予駁回。
七、本件事證已臻明確，兩造其餘攻擊防禦方法及訴訟資料，經
    審酌後均認與本件判決結果不生影響，故不逐一論述。
八、本件訴訟費用之依據：民事訴訟法第78條。
中　　華　　民　　國　　96　　年　　12　　月　　31　　日
                  民事第一庭  法　官　高愈杰
以上正本證明與原本無異。
如對本判決上訴，應於判決送達後20日內向本院提出上訴狀。
中　　華　　民　　國　　97　　年　　1 　　月　　 3 　 日
                    　　　　　書記官　高楚安
